【裁判字號】    95,上易,73
【裁判日期】    950329
【裁判案由】    違反妨害兵役治罪條例
【裁判全文】
臺灣高等法院臺南分院刑事判決  九十五年度上易字第七三號
上  訴  人  臺灣臺南地方法院檢察署檢察官
被      告  甲○○
上列上訴人因被告違反妨害兵役治罪條例案件，不服臺灣臺南地
方法院九十四年度簡上字第二三三號中華民國九十四年十二月七
日第一審判決（起訴案號：臺灣臺南地方法院檢察署九十四年度
偵字第一一三二號），提起上訴，本院判決如下：
    主    文
原判決撤銷。
甲○○後備軍人意圖避免教育召集，居住處所遷移，無故不依規
定申報，致使教育召集令無法送達，處有期徒刑貳月，如易科罰
金以佰元折算壹日。
    事    實
一、甲○○係後備軍人，籍設臺南市安平區○○○街一五五號，
    惟其未居住在該址且已遷出多時，竟無故不依規定申報遷出
    ，致使臺南市後備司令部指定其應於民國（下同）九十三年
    十月二十日上午八時，前往高雄縣鳳山市○○路一○○○號
    「金湯營區」報到之精誠二四○二之三號教育召集令無法送
    達。
二、案經臺南市後備司令部移請臺灣臺南地方法院檢察署檢察官
    偵查起訴。
    理    由
一、訊據被告矢口否認意圖避免教育召集遷移居住處所，無故不
    依規定申報之犯行，辯稱：伊自八十七年退伍後，已參加過
    三、四次召集處理，此次未參加是因伊不知道遷移住處要申
    報，當初與朋友合租房子而設籍在臺南市○○○街一五五號
    ，之後因欠債，沒有錢繼續租房子而到高雄去工作，並無逃
    避兵役之意圖云云。
二、經查：
(一)上揭犯罪事實，被告坦承設籍於臺南市安平區○○○街一五
    五號，嗣後遷移居住處所等情，而臺南市後備司令部指定其
    應於九十三年十月二十日上午八時，前往高雄縣鳳山市○○
    路一○○○號「金湯營區」報到之精誠二四○二之三號教育
    召集令無法送達，有卷附臺南市後備司令部列管後備軍人教
    育召集未到人員訪查紀錄表、臺南市後備司令部妨害兵役案
    件移送報告書、教育召集令影本、團管區司令部列管後備軍
    人行方不明遷出未報移送法辦年籍表、臺南市警察局第四分
    局函、臺南市警察局第四分局戶口查察通報單、召集令送達
    回執在卷可憑。
(二)按刑法第十三條第一項明定：行為人對於構成犯罪之事實，
    明知並有意使其發生者為故意。同條第二項明定：行為人對
    於犯罪之事實，預見其發生，而其發生並不違背其本意者，
    以故意論。蓋以認識為犯意之基礎，無認識即無犯意之可言
    ，但不論其為「明知」或「預見」，皆為故意犯主觀上之認
    識，只是認識之程度強弱有別，行為人有此認識進而有「使
    其發生」或「任其發生」之意，則形成犯意，前者為確定故
    意、直接故意，後者為不確定故意、間接故意。（最高法院
    九十二年度台上字第六九００號判決意旨參照）。
(三)本案被告甲○○有居住處所遷移，不依規定申報之行為，雖
    公訴人未能舉證證明被告有明知並有意使其發生避免召集處
    理而不為申報，無法證明被告有確定故意。但被告為後備軍
    人，已服完兵役，且於八十九月二十二日及九十一年八月二
    十一日分別參加為期一日及二日之教育召集，有臺南市後備
    司令部於九十四年九月七日崙愛字第０９４０００４２１６
    號函附原審卷可參，被告已預見往後仍有教育召集令，須參
    加教育召集，郤將居住處所遷移，不依規定申報，足認被告
    對教育召集令無法送達，仍不違背其本意，被告即有意圖為
    逃避召集處理之不確定故意。
(四)綜上所述，被告妨害兵役犯行，事證明確，被告辯稱：因欠
    債，沒有錢繼續租房子而到高雄去工作，並無逃避兵役之意
    圖等語，純係卸責之詞，不足採信，應予依法論科。
三、核被告所為，係犯妨害兵役治罪條例第十條第一項第三款之
    罪，應依同條例第六條第一項科刑。惟原判決僅認被告未成
    立確定故意，未論述被告是否應成立不確定故意，而認被告
    犯行不能證明，洵有違誤。公訴人上訴指摘及此，為有理由
    ，自屬無法維持，應由本院撤銷改判之。爰審酌被告品行、
    智識程度、生活狀況、犯罪之目的、手段、所生之危害及犯
    罪後之態度等一切情狀，量處有期徒刑二月，並諭知如易科
    罰金以三百元折算一日之標準，以示懲儆。
據上論斷，應依刑事訴訟法第三百六十九條第一項前段、第三百
六十四條、第二百九十九條第一項前段，妨害兵役治罪條例第六
條第一項、第十條第一項第三款、刑法第十一條前段、第四十一
條第一項前段，罰金罰鍰提高標準條例第二條，判決如主文。
本案經檢察官江守權到庭執行職務。
中    華    民    國    95    年    3     月    29    日
            刑事第一庭審判長法官  黃  崑  宗
                            法官  王  明  宏
                            法官  蔡  長  林
以上正本證明與原本無異。
不得上訴。
                          書記官  李  培  薇
中    華    民    國    95    年    3     月    30    日
附錄本案論罪科刑法條全文：
妨害兵役治罪條例第六條：
  意圖避免教育召集或勤務召集，而有下列行為之一者，處三年
以下有期徒刑：
一  捏造免役、除役、轉役或免除召集原因者。
二  毀傷身體者。
三  拒絕接受召集令者。
四  應受召集，無故逾應召期限二日者。
五  使人頂替本人應召者。
無故不參加點閱召集，或意圖避免點閱召集，而有前項第一款至
第三款及第五款行為之一者，處一年以下有期徒刑、拘役或科新
臺幣九萬元以下罰金。
國民兵為避免應召集輔助軍事勤務犯第一項之罪者，處三年以下
有期徒刑。
妨害兵役治罪條例第十條：
 後備軍人意圖避免召集處理有下列行為之一者，處一年以下有期
徒刑、拘 役或科新臺幣九萬元以下罰金：
一  離營歸鄉無故不依規定報到，或重複申報戶籍者。
二  拒絕依規定調查，或體格檢查不到者。
三  居住處所遷移，無故不依規定申報者。
國民兵犯前項第 3 款之罪者，處六月以下有期徒刑、拘役或科新
臺幣三萬元以下罰金。
後備軍人犯第一項之罪或國民兵犯前項之罪，致使召集令無法送
達者，以意圖避免召集論；分別依第五條或第六條科刑。


司法院資訊處製作；財團法人民間司法改革基金會備份。
